---
title: "Badanie zbieżności rozkładu średniej arytmetycznej"
author: "Jakub Wasiczek, Dawid Serek, Dawid Żakieta"
date: "2024-01-04"
output: 
  html_document:
    toc: true
    toc_depth: 2
    toc_float: true
    theme: darkly
    highlight: tango
---

```{r setup, include=FALSE}
knitr::opts_chunk$set(warning = FALSE, message = FALSE, echo = TRUE)
library(ggplot2)
library(moments)
library(dplyr)
library(data.table)
set.seed(15)
```
  
# Wariant I

## Teoretyczny rozkład $\chi^{2}$ (ad. 0)

Rozkłady $\chi^{2}$ o 2 i 40 stopniach swobody  


```{r, echo=FALSE}

df2_data <- data.frame(x = seq(0, 80, 0.1),
                       y = dchisq(seq(0, 80, 0.1), df = 2))
df40_data <- data.frame(x = seq(0, 80, 0.1),
                        y = dchisq(seq(0, 80, 0.1), df = 40))

ggplot(xlim=c(0,80)) +
  geom_line (
    data = df2_data, 
    aes(x = x, y = y, color = "2"), 
  ) +
  geom_line (
    data = df40_data, 
    aes(x = x, y = y, color = "40"), 
  ) +
  labs (
    title = "Rozkłady Chi-kwadrat",
  ) +
  scale_color_manual (
    name = "Ilość st. swobody",
    values = c("2" = "blue", "40" = "red")
  ) +
  theme_classic()



```
  
  | Liczba st. swobody|  EX  |  $\sigma$   | Skośność | Kurtoza |
|:-------------------:|-----:|------------:|---------:|--------:|
| 2                   | 2    |      2      |    2     |    6    |
| 40                  | 40   |    8.94     |  0.45    |   0.3   |

## Generacja danych (ad. 1, 2, 3)

W wariancie pierwszym rozkład jest generowany jako 300 średnich artmetycznych k wartości z rozkładu $\chi^{2}$,
uzyskując rozkłady dokładniej przedstawione poniżej. 

```{r, echo = TRUE}
N <- 300
k <- c(5,10,20,30,50,100,200,500,1000)
V <- c(2,40)

my_data <- data.frame(dane = NULL, k = NULL, df = NULL)

stats <- data.frame()

for( st_sw  in V ) {
  for(x in k) {
    
    dane <- NULL
    for (i in 1:N) {
      dane <- c(
        dane, 
        mean( rchisq(x, df = st_sw) )
      )
    }
    danef <- data.frame("dane" = dane, "k" = x, "df" = st_sw)
    my_data <- rbind(my_data, danef)
    
  }
}
```
  

## Prezentacja (ad. 4, 5)

Zgodnie z *centralnym twierdzeniem granicznym*:  
Możemy zaobserwować, że wraz ze wzrostem liczby obserwacji,  
rozkład średniej arytmetycznej niezależnych zmiennych losowych o tych samych
rozkładach $\chi^{2}$, wartości oczekiwanej i skończonej wariancji, dąży do postaci rozkładu normalnego.

```{r, echo = FALSE}

my_data$k <- as.factor(my_data$k)

my_data %>%
  ggplot() + 
  geom_density(mapping = aes(x = dane), fill = "red", alpha = 0.8) +
  facet_grid(vars(k), vars(df), scales = "free") +
        labs(
          x = "",
          y = ""
        ) +
  theme_classic()

```

Wraz ze wzrostem liczby obserwacji, wariancja rozkładu się zmniejsza.  
Co raz więcej wartości jest skupionych wokół wartości oczekiwanej.  
Pokrywa się to postacią asymptotycznego rozkładu normalnego, do którego dąży średnia:  
$N(m, \frac{\sigma}{\sqrt(n)})$  
  
Najbardziej widoczne jest to na wykresach pudełkowych:

```{r, echo = FALSE}

my_data %>%
  ggplot() + 
    geom_boxplot(mapping = aes(y = dane, x = k)) +
  facet_wrap(~df, scales = "free") +
  labs(x = "", y = "") +
  theme_classic()

```


Dzięki wynikom *testu shapiro-wilka*, możemy zaobserwować jak wraz ze wzrostem danych rozkład dąży do postaci rozkładu normalnego.  

```{r, echo = FALSE}
dane_shapiro <- data.frame()

for( st_sw  in V ) {
  
  for(x in k) {
    
    dane <- NULL
    for (i in 1:N) {
      dane <- c(
        dane, 
        mean( rchisq(x, df = st_sw) )
      )
    }
    
    
    wartosc_p <- shapiro.test(dane)
    

    if(wartosc_p$p.value < 0.05) 
    {
      dane_r <- data.frame("df" = st_sw, "k" = x, "p-value" = wartosc_p$p.value, 
                           "Rozkład" = "Inny")
      dane_shapiro  <- rbind(dane_shapiro , dane_r)
    }
    else{
      dane_r <- data.frame("df" = st_sw, "k" = x, "p-value" = wartosc_p$p.value, 
                           "Rozkład" = "Normalny")
      dane_shapiro  <- rbind(dane_shapiro , dane_r)
      }
  }
}

print(data.table(dane_shapiro))

```
  
Poniżej zostały przedstawione rozkłady dla poszczególnych liczebności próby i stopni swobody:  
    
```{r echo=FALSE}
stats_data <- data.frame()

for( st_sw  in V ) {
  for(x in k) {
    
    dane <- NULL
    for (i in 1:N) {
      dane <- c(
        dane, 
        mean( rchisq(x, df = st_sw) )
      )
    }
    danef <- data.frame("dane" = dane, "k" = x, "df" = st_sw)
    my_data <- rbind(my_data, danef)
    plot( 
      ggplot() +
        geom_histogram(
          mapping = aes(x = dane)
        ) + 
        labs(
          title = paste("Rozkład χ2, gdy V = ", st_sw, " i k = ", x),
          x = "Dane",
          y = "Ilość"
        ) +
    theme_classic()
    )
    cat( 
      paste( " Średnia: ", mean(dane) ), "\n",
      paste( "Odchylenie std: ", sd(dane) ) , "\n",
      paste( "Skośność: ", skewness(dane) ), "\n",
      paste( "Kurtoza: ", kurtosis(dane) )
    )
    dane_to_add <- data.frame(
      "df" = st_sw,
      "k" = x,
      "srednia" = mean(dane),
      "odch_stand" = sd(dane),
      "skosnosc" = skewness(dane),
      "kurtoza" = kurtosis(dane)
      
    )
    stats_data <- rbind(stats_data, dane_to_add)
  }
}
```
  
## Podsumowanie statystyk

**Dla 2 stopni swobody:**
```{r echo=FALSE}
print(stats_data[stats_data$df == 2, ])
```
**Dla 40 stopni swobody:**
```{r echo=FALSE}
print(stats_data[stats_data$df == 40, ])
```    
  
**Występując następujące zależności**:  
Przy zmianie *k*, średnia wartość pozostaje (mniej więcej) taka sama, a odchylenie standardowe stale maleje.  
Wartość kurtozy, niezależnie od liczby stopni swobody i *k* występuje w okolicach trójki.  
Dodatnia skośność przy df = 2 sugeruje, że przy małym *k* zmienna ma rozkład asymetryczny prawostronny,   
który wraz ze wzrostem *k* zmienia się coraz bardziej w rozkład symetryczny (od *k* = 50 rozkład jest już praktycznie symetryczny).  
Przy df = 40 rozkład cały czas jest symetryczny.  
  
  

# Wariant II  
  
## Teoretyczny rozkład $\chi^{2}$, którego wartości zostały podniesione do kwadratu (ad. 0)

```{r, echo = FALSE}
teor0 <- rchisq(10000, 2)
wartosci0 <- teor0^2

ggplot() + 
  geom_density(mapping = aes(x = wartosci0)) +
  theme_classic() +
  labs( 
    title = "wartości wylosowane z χ2 o 2 stopniach swobody",
    y = "",
    x = ""
  )

cat("Wartość oczekiwana: ", round(mean(wartosci0), 2))
cat("Odchylenie standardowe: ", round(sd(wartosci0), 2))
cat("Skośność: ", round(skewness(wartosci0), 2))
cat("Kurtoza: ", round(kurtosis(wartosci0), 2))


```
  
```{r, echo = FALSE}
teor0 <- rchisq(10000, 40)
wartosci0 <- teor0^2

ggplot() + 
  geom_density(mapping = aes(x = wartosci0)) +
  theme_classic() +
  labs( 
    title = "wartości wylosowane z χ2 o 40 stopniach swobody",
    y = "",
    x = ""
  )

cat("Wartość oczekiwana: ", round(mean(wartosci0), 2))
cat("Odchylenie standardowe: ", round(sd(wartosci0), 2))
cat("Skośność: ", round(skewness(wartosci0), 2))
cat("Kurtoza: ", round(kurtosis(wartosci0), 2))

```
  
## Generacja danych (ad. 1, 2, 3)

W wariancie drugim rozkład jest generowany jako 300 średnich artmetycznych k wartości z rozkładu $\chi^{2}$,
podniesionych do kwadratu, uzyskując rozkłady dokładniej przedstawione poniżej.
  
```{r, echo = TRUE}
N <- 300
k <- c(5,10,20,30,50,100,200,500,1000)
V <- c(2,40)

my_data <- data.frame(dane = NULL, k = NULL, df = NULL)

for( st_sw  in V ) {
  for(x in k) {
    
    dane <- NULL
    for (i in 1:N) {
      dane <- c(
        dane, 
        mean( rchisq(x, df = st_sw)^2 )
      )
    }
    danef <- data.frame("dane" = dane, "k" = x, "df" = st_sw)
    my_data <- rbind(my_data, danef)
    
  }
}
```
  


## Prezentacja (ad. 4, 5)
  
Zgodnie z wcześniej przywołanym *centralnym twierdzeniem granicznym* wraz ze wzrostem liczby obserwacji,  
rozkład średniej arytmetycznej niezależnych zmiennych losowych o tych samych
rozkładach, wartości oczekiwanej i skończonej wariancji, dąży do postaci rozkładu normalnego.  
Natomiast w tym przypadku, rozkłady cechują się z początku większą asymetrią.  
Dodatkowo "prędkość" z jaką dążą do tej postaci jest mniejsza. 


```{r, echo = FALSE}

my_data$k <- as.factor(my_data$k)

my_data %>%
  ggplot() + 
    geom_boxplot(mapping = aes(y = dane, x = k)) +
  facet_wrap(~df, scales = "free") +
  labs(x = "", y = "") +
  theme_classic()

```
  
  
Odzwierciedlone jest to również w wynikach *testu shapiro-wilka*:   

```{r, echo = FALSE}
dane_shapiro <- data.frame()

for( st_sw  in V ) {
  
  for(x in k) {
    
    dane <- NULL
    for (i in 1:N) {
      dane <- c(
        dane, 
        mean( rchisq(x, df = st_sw)^2 )
      )
    }
    
    
    wartosc_p <- shapiro.test(dane)
    

    if(wartosc_p$p.value < 0.05) 
    {
      dane_r <- data.frame("df" = st_sw, "k" = x, "p-value" = wartosc_p$p.value, 
                           "Rozkład" = "Inny")
      dane_shapiro  <- rbind(dane_shapiro , dane_r)
    }
    else{
      dane_r <- data.frame("df" = st_sw, "k" = x, "p-value" = wartosc_p$p.value, 
                           "Rozkład" = "Normalny")
      dane_shapiro  <- rbind(dane_shapiro , dane_r)
      }
  }
}

print(data.table(dane_shapiro))

```
  
  
Poniżej można zobaczyć jak prezentują się omawiane rozkłady:  

```{r, echo = FALSE}
N <- 300
k <- c(5,10,20,30,50,100,200,500,1000)
V <- c(2,40)

my_data <- data.frame(dane = NULL, k = NULL, df = NULL)

stats_data_2 <- data.frame()
for( st_sw  in V ) {
  for(x in k) {

    dane <- NULL
    for (i in 1:N) {
      dane <- c(
        dane, 
        mean( rchisq(x, df = st_sw)^2 )
      )
    }
    danef <- data.frame("dane" = dane, "k" = x, "df" = st_sw)
    my_data <- rbind(my_data, danef)
    plot( 
      ggplot() +
        geom_histogram(
          mapping = aes(x = dane)
        ) + 
        labs(
          title = paste("Rozkład (χ2)^2, gdy V = ", st_sw, " i k = ", x),
          x = "Dane",
          y = "Ilość"
        ) +
    theme_classic()
    )
    cat( 
      paste( " Średnia: ", mean(dane) ), "\n",
      paste( "Odchylenie std: ", sd(dane) ) , "\n",
      paste( "Skośność: ", skewness(dane) ), "\n",
      paste( "Kurtoza: ", kurtosis(dane) )
    )
    dane_to_add_2 <- data.frame(
      "df" = st_sw,
      "k" = x,
      "srednia" = mean(dane),
      "odch_stand" = sd(dane),
      "skosnosc" = skewness(dane),
      "kurtoza" = kurtosis(dane)
      
    )
    stats_data_2 <- rbind(stats_data_2, dane_to_add_2)
  }
}
```
  
  
## Podsumowanie statystyk  

**Dla 2 stopni swobody:**
```{r echo=FALSE}
print(stats_data_2[stats_data_2$df == 2, ])
```
**Dla 40 stopni swobody:**
```{r echo=FALSE}
print(stats_data_2[stats_data_2$df == 40, ])
```
  

Możemy zaobserwować te same zależności co w poprzednim wariancie.  
Jednakże, rozkłady cechują się z początku większym odchyleniem standardowym i asymetrią. 


