```{r}
library(ggplot2)
library(psych)
library(e1071)

dane1 <- read.csv("https://stooq.pl/q/d/l/?s=11b&d1=20220101&d2=20231231&i=d&o=1000000")
dane2 <- read.csv("https://stooq.pl/q/d/l/?s=ten&d1=20220101&d2=20231231&i=d&o=1000000")


dodanie_stopy <- function(dane){
  logarytmiczne_stopy <- c(NA)
  
  for(i in 2:(nrow(dane))) {
    logarytmiczne_stopy <- c(logarytmiczne_stopy, log(dane$Zamkniecie[i] / dane$Zamkniecie[i-1]))
  }
  
  dane$logarytmiczne_stopy <- logarytmiczne_stopy
  return(dane)
}


obliczenie_statystyk<- function(dane){
  srednia <- mean(dane$logarytmiczne_stopy, na.rm = TRUE)
  odchylenie_stand <- sd(dane$logarytmiczne_stopy, na.rm = TRUE)
  skosnosc <- skewness(dane$logarytmiczne_stopy, na.rm = TRUE)
  kurtoza <- kurtosis(dane$logarytmiczne_stopy, na.rm = TRUE)
  
  cat("Średnia:", srednia, "\n")
  cat("Odchylenie standardowe:", odchylenie_stand, "\n")
  cat("Skośność:", skosnosc, "\n")
  cat("Kurtoza:", kurtoza, "\n")
}

histogram <- function(dane) {
  
  ggplot(dane, aes(x = logarytmiczne_stopy)) +
    geom_histogram(binwidth = 0.01, fill = "lightblue", color = "darkblue", alpha = 0.7) +
    labs(title = "Histogram logarytmicznych stóp zwrotu", x = "Logarytmiczne stopy zwrotu") +
    theme_minimal()
}


wykres_pudelkowy <- function(dane) {
  
  ggplot(dane, aes(y = logarytmiczne_stopy)) +
    geom_boxplot(fill = "lightblue", color = "darkblue", alpha = 0.7) +
    labs(title = "Wykres pudełkowy logarytmicznych stóp zwrotu", y = "Logarytmiczne stopy zwrotu") +
    theme_minimal()
}

dane1 <- dodanie_stopy(dane1)
obliczenie_statystyk(dane1)
histogram(dane1)
wykres_pudelkowy(dane1)

dane2 <- dodanie_stopy(dane2)
obliczenie_statystyk(dane2)
histogram(dane2)
wykres_pudelkowy(dane2)
```





## Testy istotności korelacji

```{r echo=FALSE}
wsp_korelacji <- function(dane1, dane2) {
  
  dane1 <- na.omit(dane1)
  dane2 <- na.omit(dane2)
  
  # Korelacja Pearsona
  cor_pearson <- cor(dane1$logarytmiczne_stopy, dane2$logarytmiczne_stopy)
  
  # Test korelacji Pearsona
  test_pearson <- cor.test(dane1$logarytmiczne_stopy, dane2$logarytmiczne_stopy, method = "pearson")
  
  # Korelacja Spearmana
  cor_spearman <- cor(dane1$logarytmiczne_stopy, dane2$logarytmiczne_stopy, method = "spearman")
  
  # Test korelacji Spearmana
  test_spearman <- cor.test(dane1$logarytmiczne_stopy, dane2$logarytmiczne_stopy, method = "spearman")
  
  # Wyświetlanie wyników
  
  #Pearsona
  cat( 
    "Współczynnik korelacji Pearsona: ", 
    cor_pearson, 
    "\nTest istotności korelacji Pearsona:", 
    sep = "\n" 
  )
  print(test_pearson)
  
  #Spermana
  cat(
    "Współczynnik korelacji Spearmana: ", 
    cor_spearman, 
    "\nTest istotności korelacji Spearmana:", 
    sep = "\n"
  )
  print(test_spearman)
    
}

wsp_korelacji(dane1,dane2)
```

### Współczynniki korelacji wynoszą odpowiednio

+ 0.1732326 dla współczynnika Pearsona 
+ 0.1499769 dla współczynnika Spermana

### Interpretacja testu istotności i współczynnika korelacji Pearsona:

+ Współczynnik korelacji Pearsona wynosi 0.1732326, co oznacza, że związek liniowy między zmiennymi jest bardzo słaby i dodatni. Oznacza to, że gdy jedna zmienna rośnie, druga zmienna ma tendencję do wzrostu, ale w niewielkim stopniu.
+ Test istotności korelacji Pearsona pokazuje, że p-value jest 9.886 * $10^{-5}$, co jest mniejsze niż poziom istotności 0.05. Oznacza to, że możemy odrzucić hipotezę zerową, że prawdziwa korelacja jest równa zero, i przyjąć hipotezę alternatywną, że prawdziwa korelacja jest różna od zera. Innymi słowy, istnieje istotna statystycznie korelacja liniowa między zmiennymi.
+ Przedział ufności 95% dla korelacji Pearsona wynosi [0.08686152, 0.25701885], co oznacza, że jesteśmy pewni w 95%, że prawdziwa korelacja liniowa między zmiennymi mieści się w tym przedziale.
  
### Interpretacja testu istotności i współczynnika korelacji Spearmana:

 + Współczynnik korelacji Spearmana wynosi 0.1499769, co oznacza, że związek monotoniczny między zmiennymi jest bardzo słaby i dodatni. Oznacza to, że gdy jedna zmienna rośnie, druga zmienna ma tendencję do wzrostu, ale niekoniecznie w sposób liniowy.
 + Test istotności korelacji Spearmana pokazuje, że p-value jest 0.0007676, co jest mniejsze niż poziom istotności 0.05. Oznacza to, że możemy odrzucić hipotezę zerową, że prawdziwa korelacja jest równa zero, i przyjąć hipotezę alternatywną, że prawdziwa korelacja jest różna od zera. Innymi słowy, istnieje istotna statystycznie korelacja monotoniczna między zmiennymi.

## Test istotności różnicy wartości oczekiwanej

### Wartości oczekiwane zadanych rozkładów wynoszą odpowiednio

+ -4.749082 * $10^{-5}$ dla danych nr. 1
+ -0.002356371 dla danych nr. 2

```{r echo=FALSE}
ex_spolek_rozn <- function(dane1, dane2) {
  
  logarytmiczne_stopy1 <- na.omit(dane1$logarytmiczne_stopy)
  logarytmiczne_stopy2 <- na.omit(dane2$logarytmiczne_stopy)
  
  cat( 
    "EX dla danych nr 1:",
    mean(logarytmiczne_stopy1),
    "EX dla danych nr 2:",
    mean(logarytmiczne_stopy2),
    sep = "\n"
  )
  
  print( t.test(
    dane1$logarytmiczne_stopy,
    dane2$logarytmiczne_stopy
  ) )
}

ex_spolek_rozn(dane1,dane2)
```

> Interpretacja testu:
Nie ma podstaw do odrzucenia hipotezy zerowej (H0), gdyż wartość p-value wynosi 0.2096, co jest większe niż przyjęty poziom istotności 0.05. Nie ma statystycznie istotnej różnicy między średnimi grup na poziomie istotności 0.05.


